高雄高等行政法院判決　　　　　　　　　　　　　　　九十年度訴字第二○一六號
　　　　　　　　　　　　　　　.
　原　　　告　甲○○
　訴訟代理人　己○○
　被　　　告　高雄縣稅捐稽徵處
　代　表　人　乙○○處長
　訴訟代理人　戊○○
　　　　　　　丙○○
　　　　　　　丁○○
右當事人間因地價稅事件，原告不服高雄縣政府中華民國九十年九月十三日九十府訴
字第一四九二一八號訴願決定，提起行政訴訟。本院判決如左︰
    主  文
原告之訴駁回。
訴訟費用由原告負擔。
    事  實
一、事實概要：
    原告所有坐落高雄縣鳳山市○○段第一五一一之一、一五一一之五地號等二筆土
    地，面積分別為一、四六○及七三二平方公尺，原課徵田賦，自民國（下同）八
    十七年起供「南台灣高爾夫球練習場」設置高爾夫球練習場營業使用，被告以其
    未供農業使用，遂自次年（八十八年）期起，依實際變更使用面積（第一五一一
    之一地號一、○四二平方公尺，第一五一一之五地號七三二平方公尺），按一般
    稅率課徵八十八及八十九年地價稅分別為新台幣（下同）六三、三○○元及六九
    、九三一元。原告不服，申經復查結果，未獲變更，提起訴願，亦遭駁回，乃提
    起本件行政訴訟。
二、兩造聲明：
  (一)原告聲明求為判決：
    (1)訴願決定及原處分均撤銷。
    (2)訴訟費用由被告負擔。
  (二)被告聲明求為判決：
    如主文所示。
三、兩造之爭點：
  甲、原告主張之理由：
    1.原告所有系爭土地雖於八十七年間借予訴外人己○○籌建球場設施，同年九月
      六日開始營業，但營業面積並未全部使用，被告於九十年才勘查，即以開業時
      間，就核課全部土地面積之地價稅。惟球場負責人回想當時球場剛設立，後面
      還有別人的土地未全部整合，係等候他們收成後，再進行整地，雖有使用部分
      土地，但未全部使用，被告僅以地籍圖上記載即認當時所有土地皆作為高爾夫
      球場使用，實不合理。被告雖表示係因己○○於第一次談話筆錄中簽名，然己
      ○○並非會計專業人員，被告既已作成談話筆錄，己○○當場並不知道要表示
      異議，才會在筆錄上簽名，且己○○在筆錄上又補充說明系爭土地本係農地，
      亦係作為農業使用，當時原告之土地雖全部借予南台灣高爾夫球練習場使用，
      但並未全部供營業使用，故被告應重測土地實際使用之範圍，更改八十八年地
      價稅核課面積。
    2.原告借給訴外人己○○土地，地目為農地，預定住宅區，細部未完成，現部分
      土地改種植優質草皮，依據農業發展條例第三條規定，實屬農作物之一種，且
      無建物，亦無供人使用，亦可作草皮買賣，此土地並無營業之使用，顯見與土
      地稅法第二十二條課徵田賦並無不符，被告自行認定優質草皮屬球場部分，且
      圍有球網，供營業使用，即開單課徵，實有疑義。蓋農地網式作業已普遍，用
      一般網子圍住只是安全防護隔離區，並非營業使用，如就被告所言，則是否無
      網子圍住，即可免徵地價稅，改課田賦？
    3.原告部分土地作為高爾夫球練習場之擊球區，該部分土地改徵地價稅，殆無疑
      義，然其他部分，因高爾夫練習場係定點定式，人員不能在草皮上走動，並非
      供營業使用，原屬符合土地稅法第二十二條規定課徵田賦，同業高爾夫球練習
      場，土地面積也未全部核課，請秉持公平原則，依實際營業使用面積核課地價
      稅。
  乙、被告主張之理由：
    1.按「供左列事業使用之土地，按千分之十計徵地價稅。但未按目的事業主管機
      關核定規劃使用者，不適用之：．．．二、私立公園、動物園、體育場所用地
      。」「依第十七條及第十八條規定，得適用特別稅率之用地，土地所有權人應
      於每年（期）地價稅開徵四十日前提出申請，逾期申請者，自申請之次年期間
      始適用。．．．」分別為土地稅法第十八條、第四十一條所明定。次按「『研
      商高爾夫球場管理規則修正後高爾夫球場如何適用土地稅法第十八條課徵地價
      稅會議紀綠』第五點會商結論中第一款：高爾夫球場用地於適用土地稅法第十
      八條第一項第二款課徵地價稅時，其範圍包括發球區○○○○○道、球洞區之
      球場與其附屬建築物及設施．．．」「原屬符合土地稅法第二十二條規定課徵
      田賦之土地，部分變更為非農業用地使用，依法應改課地價稅者，應按其實際
      使用面積，分別課徵田賦及地價稅。」「課徵田賦之農業用地，在依法辦理變
      更用地編定或使用分區前，變更為非農業使用者，應自實際變更使用之次年期
      起改課地價稅。說明：．．二、主旨所稱實際變更使用，凡領有建造執照或雜
      項執照者，以開工報告書所載開工日期為準，未領取而擅自變更為非農業使用
      者，例如整地開發供高爾夫球場使用．．．稽徵機關應查明實際動工年期，依
      主旨規定辦理。」分別為財政部八十九年一月五日台財稅第○八八○四五一四
      二二號函、財政部八十年十一月二十八日台財稅第000000000號函及
      財政部七十九年六月十八日台財稅第000000000號函釋有案。
    2.查原告所有坐落鳳山市○○段第一五一一之一地號及一五一一之五地號等二筆
      土地，土地面積分別為一、四六○及七三二平方公尺，都市計畫編定為住宅區
      ，係依法限制建築之土地，屬公共設施尚未完竣範圍。茲據南台灣高爾夫球練
      習場負責人己○○於被告機關所作談話筆錄表明：「八十七年四、五月間向被
      告借用系爭土地先行籌建該球場硬體設施，同年九月六日開始營業，營業面積
      第一階段使用範圍為原告土地全部。」有被告八十九年十二月五日及同年月二
      十六日談話筆錄附卷可稽，且被告九十年一月九日會同相關單位現場勘查，勘
      查紀錄載明：「．．．以供南台灣高爾夫球練習場營業使用，非供農業用地．
      ．．」再佐以系爭地點照片，足資證明系爭土地於八十七年起未做農業用地使
      用，而供南台灣高爾夫球練習場營業使用，有地籍圖拍攝照片附卷可稽，被告
      依前揭財政部函釋，按實際變更使用之面積，自次年起（八十八年）改按一般
      用地稅率課徵地價稅，洵無違誤。原告主張被告係依土地全部課徵地價稅，尚
      有誤解。
  3.經查系爭土地經被告實地勘查，原告主張種植優質草皮部分係屬球場範圍，且
      有網子架高，將球場網住，該球網顯係「南台灣高爾夫練習場」擊球場地設備
      ，並非一般農地農作網式作業甚明，有實際勘查之照片附卷可稽，依財政部八
      十年十一月二十八日台財稅第000000000號函釋，高爾夫球場球道、
      球洞區之球場應課徵地價稅，故被告按一般用地稅率課徵原告八十八年地價稅
      六三、三○○元，惟原核定未將系爭土地併同原告他筆土地合併計算該年度地
      價總額，依土地稅法第十五條規定，系爭土地合併計算累進課徵，八十八年地
      價稅正確應為六七、○六四元。基於行政救濟禁止不利益變更原則，是以復查
      仍維持原核定稅額。
    4.此外，被告僅係對擊球區即有網子圍住種植草皮之部分為核課，停車場部分被
      告以其當作供公眾使用而無核課地價稅。因球場前方（擊球區、停車場、建物
      ）係位於原告土地上，若球場負責人開始整地使用，亦應自此部分開始逐漸擴
      散使用，而球場後方係位在訴外人吳天助、吳萬來之土地上（此部分業經鈞院
      判決），現原告爭執八十八年度並無使用如此多土地，應係指無使用到訴外人
      吳天助、吳萬來之土地。何況球場負責人己○○於談話筆錄中已有陳述使用原
      告土地之全部，原告如主張並未使用所有土地，應不足採。
    理  由
一、按「已規定地價之土地，除依第二十二條規定課徵田賦者外，應課徵地價稅。」
    「非都市土地依法編定之農業用地或未規定地價者，徵收田賦。但都市土地合於
    左列規定者，亦同：一、依都市計畫編為農業區及保護區，限作農業用地使用者
    。二、公共設施尚未完竣前，仍作農業用地使用者。三、依法限制建築，仍作農
    業用地使用者。四、依法不能建築，仍作農業用地使用者。五、依都市計畫編為
    公共設施保留地，仍作農業用地使用者。前項第二款及第三款，以自耕農地及依
    耕地三七五減租條例出租之耕地為限。．．」「供左列事業直接使用之土地，按
    千分之十計徵地價稅。但未按目的事業主管機關核定規劃使用者，不適用之：．
    ．二、私立公園、動物園、體育場所用地。．．」「依第十七條及第十八條規定
    ，得適用特別稅率之用地，土地所有權人應於每年（期）地價稅開徵四十日前提
    出申請，逾期申請者，自申請之次年期開始適用。．．」分別為土地稅法第十四
    條、第二十二條、第十八條及第四十一條所明定。又「依本法第十八條第一項特
    別稅率計徵地價稅之土地，指左列各款土地經目的事業主管機關核定規劃使用者
    ：．．．三、私立公園、動物園、體育場所用地：為經目的事業主管機關核准設
    立之私立公園、動物園及體育場所使用範圍內之土地。．．」「土地所有權人，
    申請適用本法第十八條特別稅率計徵地價稅者，應填具申請書，並依左列規定，
    向主管稽徵機關申請核定：．．．二、其他按特別稅率計徵地價稅之土地：應檢
    附目的事業主管機關核准或行政院專案核准之有關文件及使用計畫書圖或組織設
    立章程或建築改良物證明文件。．．．」土地稅法施行細則第十三條、第十四條
    亦定有明文。而「課徵田賦之農業用地，在依法辦理變更用地編定或使用分區前
    ，變更為非農業使用者，應自實際變更使用之次年期起改課地價稅。」「原屬符
    合土地稅法第二十二條規定課徵田賦之土地，部分變更為非農業用地使用，依法
    應改課地價稅者，應按其實際使用面積，分別課徵田賦及地價稅。」「有關土地
    供設置高爾夫球練習場，．．．依土地稅法第十八條第一項第二款及同法施行細
    則第十三條第三款規定，經按目的事業主管機關核定規劃使用之體育場所使用範
    圍內之土地，始有按千分之十稅率計徵地價稅規定之適用．．．。」亦經財政部
    七十九年六月十八日台財稅第000000000號、八十年十一月二十八日台
    財稅第000000000號及八十四年八月二十九日台財稅第八四一六四四八
    四○號函釋在案。
二、本件原告所有坐落鳳山市○○段第一五一一之一、第一五一一之五地號等二筆土
    地，依鳳山市都市計畫以附帶條件編訂為「住宅區」，原經課徵田賦在案，惟自
    八十七年九月起供「南台灣高爾夫球練習場」設置高爾夫球練習場營業使用，未
    作農業用地使用，被告遂自次年期即八十八年起，按實際變更使用面積計課補徵
    八十八年度地價稅六三、三○○元及八十九年度地價稅六九、九三一元之事實，
    為兩造所不爭執，並有課稅明細表、臺灣省高雄縣鳳山市公所九十年一月九日鳳
    市服建字第八○一八四號都市計畫土地使用分區證明書影本、南台灣高爾夫球練
    習場負責人己○○八十九年十二月五日及同年月二十六日談話筆錄、被告九十年
    一月九日及同年八月九日會勘紀錄、照片等附於原處分卷及訴願卷可稽，自堪信
    為真實。
三、原告雖主張系爭土地種植優質草皮，可作草皮買賣，並無建物，且無供人營業使
    用，顯見與土地稅法第二十二條課徵田賦之規定並無不符云云，惟查，依農業發
    展條例第三條規定：「本條例用辭定義如下：．．十、農業用地：指非都巿土地
    或都巿土地農業區、保護區範圍內，依法供下列使用之土地︰供農作、森林、養
    殖、畜牧及保育使用者。供與農業經營不可分離之農舍、畜禽舍、倉儲設備、曬
    場、集貨場、農路、灌溉、排水及其他農用之土地。農民團體與合作農場所有直
    接供農業使用之倉庫、冷凍（藏）庫、農機中心、蠶種製造（繁殖）場、集貨場
    、檢驗場等用地。」故私有土地須實際供農作、森林、養殖、畜牧及設置相關之
    農業設施或農舍使用，方符合「農業用地」而有課徵田賦之適用。然而，原告所
    有系爭土地既係供「南台灣高爾夫球練習場」設置高爾夫球練習場營業使用，已
    如前述，則縱該系爭土地種植優質草皮，惟此等草皮僅是高爾夫球練習場擊球場
    之基本設施，核與農業使用全然無關；抑且，系爭土地之球場周圍並有架設球網
    之高架圍籬，顯與一般農作之網式作業有別，此觀之原處分卷所附現場實地拍攝
    照片即可明瞭。是原告上開所辯，不足為採。
四、至原告主張系爭土地於八十八年間並未全部供南台灣高爾夫球場營業使用，被告
    應重測土地使用範圍，更改八十八年地價稅核課面積云云，惟查，南台灣高爾夫
    球練習場負責人己○○於八十九年十二月五日接受被告承辦人員談話時稱：「．
    ．．八十七年九月六日開始設立並同時試打，．．．除了陳過河、甲○○部分土
    地硬體設備供營業使用外，其他均無違反土地稅法第二十二條使用情形．．．」
    及同年十二月二十六日復稱：「至於營業面積第一階段使用範圍為陳過河、甲○
    ○之四筆土地全部．．．」等語，此有上開談話筆錄影本在卷足憑。又被告嗣後
    會同鳳山市公所人員於九十年一月九日現場勘查，會勘結果載明：「本案經現場
    實地勘查，坐落鳳山市○○段一五一一之一、之三、之五、之二、之十六、一五
    一二、一五一二之二地號等柒筆土地，已供南台灣高爾夫球練習場營業使用，非
    供農業用地使用，且編定為住宅區。」同年八月九日高雄縣政府訴願審議委員會
    會勘結果亦為相同記載，復有會勘紀錄表附於原處分卷內可稽，足見原告所有之
    系爭土地於八十七年九月起即供南台灣高爾夫球練習場營業使用，而被告亦僅係
    就架設圍籬內之土地部分予以核課地價稅，至停車場部分因其作為供公眾使用而
    未予核課地價稅。換言之，被告乃係依原告未從事農業使用之實際面積作為核課
    地價稅之標的，而非依土地謄本所載之土地面積核課地價稅，依法洵無不合。從
    而原告主張應就其八十八年間實際使用系爭土地之面積重新施測，以計算八十八
    年地價稅額云云，本院認為並無必要。原告上開主張，亦不足採。
五、綜上所述，原告之主張既無可取，從而被告以原告所有系爭土地自八十七年九月
    六日起供南台灣高爾夫球練習場營業使用，而未供農業使用，乃自次年期即八十
    八年起按實際變更使用面積（第一五一一之一地號一、○四二平方公尺、第一五
    一一之五地號七三二平方公尺）按一般稅率課徵八十八年及八十九年地價稅六三
    、三○○元及六九、九三一元，揆諸首揭說明，並無違誤。復查決定及訴願決定
    予以維持，均無不合。原告起訴意旨求予撤銷，為無理由，應予駁回。
六、據上論結，本件原告之訴為無理由，依行政訴訟法第一百九十五條第一項後段、
    第九十八條第三項前段，判決如主文。
中      華      民      國    九十一    年      五      月      九      日
                              高雄高等行政法院第四庭
                                          審判長法官  高秀真
                                          法      官  李協明
                                          法      官  邱政強
右為正本係照原本作成。
如不服本判決，應於判決送達後二十日內向本院提出上訴書狀，其未表明上訴理由者
，應於提起上訴後二十日內向本院提出上訴理由書（須按對造人數附繕本）；如於本
判決宣示或公告後送達前提起上訴者，應於判決送達後二十日內補提上訴理由書（須
附繕本）。未表明上訴理由者，逕以裁定駁回。
提起上訴應預繳送達用雙掛號郵票七份（每份三十四元）。
中 　 　華 　 　民　  　國 　 九十一  　年      五      月　    九      日
                                          法院書記官  涂瓔純
